臺灣桃園地方法院民事裁定　　　　　　　　　　　　　　九十三年度小抗字第五號
　　抗　告　人　台灣中小企業銀行股份有限公司
　　法定代理人　王榮周
　　訴訟代理人　陳煥明
　　相　對　人　甲○○
右抗告人與相對人間請求清償債務事件，抗告人對於中華民國九十三年四月二十七日
本院桃園簡易庭所為九十三年度桃小調字第五四二號裁定，提起抗告，本院裁定如左
：
    主      文
抗告駁回。
抗告費用由抗告人負擔。
    理      由
一、按小額事件當事人之一造為法人或商人者，於其預定用於同類契約之條款，約定
    債務履行地或以合意定第一審管轄法院時，不適用第十二條或第二十四條之規定
    。但兩造均為法人或商人者，不在此限，民事訴訟法第四百三十六條之九定有明
    文。再按訴訟之全部或一部，法院認為無管轄權者，依原告聲請或依職權以裁定
    移送於其管轄法院。第二十四條之合意管轄，如當事人之一造為法人或商人，依
    其預定用於同類契約之條款而成立，按其情形顯失公平者，他造於為本案之言詞
    辯論前，得聲請移送於其管轄法院。但兩造均為法人或商人者，不在此限，同法
    第二十八條亦有明文。
二、本件抗告意旨略以：依民事訴訟法第四百三十六條之九之立法理由，法院應斟酌
    具體情形，視被告是否需遠赴對造所預定之法院進行訴訟，而排除民事訴訟法第
    二十四條之適用，否則被告之法律經濟活動均在附合契約預定之法院管轄地，而
    需遠赴
    事訴訟法第二十八條第二項，法院應按情形顯失公平者，始可排除合意管轄，依
    「後法優於前法」之法則，且民事訴訟法第二十八條第二項係總則規定，法院於
    適用民訴訟法第四百三十六條之九之規定，仍應斟酌具體情形，不得一律排除合
    意管轄，始符保障經濟上弱勢當事人權益之立法意旨。本件相對人之
    屏東縣，然其已在桃園縣工作多年，其在樂透貸申請書填寫之連絡人係其妹及妹
    夫，而該二人均住桃園縣（連絡電話係桃園縣之電話），可見相對人之生活重心
    係在桃園縣，鈞院未考量前情，移轉本件訴訟予臺灣屏東地方法院管轄，實不合
    法等語。並據提出卡友樂透貸申請書乙份、存摺影本二紙、各類所得扣繳暨免扣
    繳憑單乙紙（均為影本）為證。
二、經查，本件聲請人係以相對人於九十二年六月十二日與聲請人簽訂額度新臺幣（
    下同）三萬元之小額信用貸款契約書，惟於九十二年十二月十八日即未依約攤還
    借款，至今尚欠一萬五千元未還為由，而向本院提起訴訟，請求相對人應給付聲
    請人一萬五千元及約定利息之事實，業經本院依職權調閱本院桃園簡易庭九十三
    年度桃小調字第五四二號卷查核無誤。次查，相對人所簽訂之卡友樂透貸申請書
    中，其
    園縣八德市○○街二三四號；公司名稱為連明紡織，公司地址為桃園縣八德市○
    ○街二三四號；
    份附卷可稽，足認相對人於簽訂上開申請書時，其居所係在上述連明紡織之宿舍
    內，惟經原審向連明紡織查詢結果，相對人已於九十三年初離職，是堪認相對人
    已離去其上開居所，而相對人之
    權查詢之個人基本資料查詢結果乙紙在卷足憑，即仍應以相對人
    住所，是聲請人所主張本件相對人之
    年，生活重心係在桃園縣乙節，尚難採信。另聲請人與相對人所簽立之小額信用
    貸款約定書第十四條雖約定有：「立約人（即相對人）對貴行（即聲請人）所負
    之各宗債務，合意以桃園地方法院為第一審管轄法院。」等內容，惟聲請人係屬
    依公司法及銀行法等相關規定登記設立並以營利為目的之法人，上開條款又係於
    其預定用於同類契約之定型化條款，而約定以合意定第一審管轄法院，且相對人
    之一方又非法人或商人，則依上揭民事訴訟法第四百三十六條之九之規定，此合
    意管轄之約定應屬無效，此際依民事訴訟法第四百三十六條之二十三、第四百三
    十六條第二項，準用同法第一條第一項之規定，應由被告住所地法院即臺灣屏東
    地方法院管轄。
三、至民事訴訟法第四百三十六條之九規定之立法目的係以當事人之一造如為法人或
    商人，他造恆居於經濟弱者之地位，往往被迫接受約定債務履行地，或以合意定
    第一審法院之不平等條款，一旦契約涉訟，必須遠赴法人或商人以附合契約預定
    之法院應訴，有失公平；且因小額訴訟標的之金額較小，如需遠赴他地訴訟，所
    可能產生之費用，足以侵蝕原告之實體私權，使憲法保障之財產權與訴訟權流於
    空洞化，故以立法之方式排除同法第十二條債務履行地及第二十四條合意定管轄
    法院規定之適用，然倘雙方合意以非法人或商人之一方住、居所為管轄之法院，
    因對具經濟上弱勢者反而有利，並無前述之弊端，在此情況下，固需就該法律條
    文為目的性限縮之解釋，不應仍排除雙方合意管轄之約定，以貫徹保護經濟上弱
    勢者之立法意旨。然查，本件相對人於起訴時已非以其原所工作之連明紡織宿舍
    地址即桃園縣八德市○○街二三四號為其居所，前已述及，而聲請人則係一有絕
    對優勢之法人，分行遍及各地，相較以觀，若仍維持上開合意管轄約定條款之效
    力，對聲請人而言，實無何重大利益，對相對人而言，須赴他地應訴之弊端卻仍
    存在，反造成程序上之不經濟，是認上開合意管轄約定無效，並無按情形顯失公
    平之處，聲請人此部分之主張，乃無足採。
四、從而，本件訴訟應由臺灣屏東地方法院管轄，已堪認定，原裁定以聲請人向無管
    轄權之本院起訴，顯係違誤，而依職權將本件移送於該管轄法院，於法並無違誤
    。抗告意旨仍執前詞，指摘原裁定違法而提起抗告，顯無理由，應予駁回。
五、依民事訴訟法第四百三十六條之三十二第三項、第四百九十五條之一第一項、第
    四百四十九條第一項、第九十五條、第七十八條，裁定如主文。
中　　　華　　　民　　　國　　九十三　　年　　　十　　　月　　二十　　　日
                                    臺灣桃園地方法院民事第二庭
                                        審判長法官  劉克聖
                                        法      官  范明達
                                        法      官  張震武
右為正本係照原本作成
不得再抗告
中　　　華　　　民　　　國　　九十三　　年　　　十　　　月　　二十　　　日
                                        法院書記官  惠  莊
